【裁判字號】    98,交抗,347
【裁判日期】    980709
【裁判案由】    聲明異議
【裁判全文】
臺灣高等法院高雄分院刑事裁定         98年度交抗字第347號
抗  告  人  交通部公路總局高雄區監理所
代  表  人  劉育麟
受處分人    甲○○
上列抗告人因違反道路交通管理處罰條例聲明異議案件，不服臺
灣高雄地方法院中華民國98年5 月15日3 裁定（98年度交聲字第
1221 號），提起抗告，本院裁定如下：
    主  文
抗告駁回。
    理  由
一、抗告意旨略以：按緩起訴乃附條件之不起訴處分，本質上為
    不起訴處分之一種，緩起訴處分時，依刑事訴訟法第253 條
    之2 第1 項規定命被告向指定之公益團體支付一定金額者，
    乃屬一種特殊之處遇措施，而非刑法所規定之刑罰。故刑事
    案件經檢察官為緩起訴確定後，應視同不起訴處分確定，得
    依行政罰法第26第2 項規定依違反行政法規定裁處之。本件
    受處分人即異議人甲○○因酒醉駕車之行為，雖經檢察官為
    緩起訴處分，應仍得依違反行政法上義務規定裁處之，抗告
    人處罰異議人罰鍰新台幣（下同）49,500元部分，於法有據
    ，爰提起抗告請撤銷原裁定，更為適法之裁定等語。
二、本案經本院審理結果，認第一審裁定認事用法均無不當，應
    予維持，並引用第一審裁定書記載之理由（如附件）。
三、經查：
(一)、行政罰法第26條之立法理由係以：「一行為同時觸犯刑事法
    律及違反行政法上義務規定時，由於刑罰與行政罰同屬對不
    法行為之制裁，而刑罰之懲罰作用較強，故依刑事法律處罰
    ，即足資警惕時，實無為一事二罰再處行政罰之必要。且刑
    事法律處罰，由法院依法定程序為之，較符合正當法律程序
    ，應予優先適用。但罰鍰以外之沒入或其他種類行政罰，因
    兼具維護公共秩序之作用，為達行政目的，行政機關仍得併
    與裁處」等語，可知該規定乃認處罰目的及處罰方式均相同
    時，若依刑事法律處罰，即無再為行政處罰之必要，以免違
    背「一事不二罰」之原則。
(二)、行政罰法第26條之規定既未將緩起訴處分列舉其中，本於「
    例外規定從嚴解釋」之法理及前揭說明，自不能將條文中「
    不起訴處分」之範圍，擴及於性質顯不相同之「緩起訴處分
    」，故如緩起訴處分已為被告應履行支付一定金錢之命令，
    而已依懲罰作用較強之刑事法律制裁後，即不得再依行政法
    為相同性質之處罰。惟按道路交通管理處罰條例第35條第8
    項規定：「前項（指有酒精濃度超過規定標準而駕駛車輛等
    情形）汽車駕駛人，經裁判確定處以罰金低於本條例第92條
    第3 項所訂最低罰鍰基準規定者，應依本條例裁決繳納不足
    最低罰鍰之部分」，此一規定法理上係屬行政罰法第26條第
    1 項之特別規定，而如前所論命被告支付一定金額之緩起訴
    處分，既屬行政罰法第26條第1 項之「刑事法律處罰」，且
    為避免經法院裁判確定者，仍得裁決繳納，而經緩起訴確定
    者，反而不得裁決繳納差額之不公平現象，命被告支付一定
    金額之緩起訴處分，亦應有該條之適用。
四、綜上所述，原裁定因而撤銷原處分中逾越罰鍰9,500 元部分
    （亦即受處分人仍應繳交9,500 元），並為受處分人不罰之
    諭知，經核尚無違誤。抗告人所執上情提起抗告，並無理由
    ，應予駁回。
據上論結，應依道路交通案件處理辦法第26條，刑事訴訟法第41
2 條，裁定如主文。
中    華    民    國    98    年    7     月    9     日
                刑事第一庭  審判長法  官  郭雅美
                                  法  官  徐美麗
                                  法  官  張意聰
以上正本證明與原本無異。
本裁定不得再抗告。
中    華    民    國    98    年    7     月    9     日
                                  書記官  陳金
附件：
臺灣高雄地方法院交通事件裁定        98年度交聲字第1221號
原處分機關  交通部公路總局高雄區監理所
異  議  人  甲○○  男  54歲（民國○○年○○月○○日生）
即受處分人          身分證統一編號：Ｚ000000000號
                    住台南市○○區○○路86號
上列異議人即受處分人因違反道路交通管理處罰條例案件，對於
交通部公路總局高雄區監理所中華民國98年4 月21日所為之處分
（原處分案號：高監自裁字裁80-N00000000號）聲明異議，本院
裁定如下：
    主  文
原處分關於罰鍰逾新臺幣玖仟伍佰元部分撤銷。
前項撤銷部分，甲○○不罰。
其他異議駁回。
    理  由
一、原處分意旨略以：異議人即受處分人甲○○（下稱異議人）
    於民國96年8 月15日晚上9 時47分許，酒後駕駛車牌號碼86
    13-GH 號自小客車，行經高雄縣茄萣鄉南萣橋上時，為警攔
    查測試酒精濃度值達每公升0.69毫克（超過規定標準每公升
    0.25毫克以上），經警舉發後，原處分機關依道路交通管理
    處罰條例第35條第1 項第1 款規定，裁處受處分人罰鍰新臺
    幣（下同）49,500元，吊扣駕駛執照12個月，並施以道安講
    習等語。
二、異議意旨略以：異議人前開酒駕違規案，業經檢察官於96年
    9 月20日為緩起訴處分，命受處分人向國庫支付40,000元，
    緩起訴期間為1 年。緩起訴期滿原處分機關又針對受處分人
    之酒駕行為裁處49,500之罰鍰，與「一事不二罰」之法理相
    違背，爰依法聲明異議等語。（吊扣駕駛執照及施以道安講
    習部分未異議）
三、按汽車駕駛人，駕駛汽車經測試檢定有酒精濃度超過規定標
    準之情形者，處新臺幣1 萬5,000 元以上6 萬元以下罰鍰，
    並當場移置保管該汽車及吊扣其駕駛執照1 年；有第35條第
    1 項規定之情形者，應接受道路交通安全講習，道路交通管
    理處罰條例第24條第1 項第2 款、35條第1 項第1 款分別定
    有明文。
四、經查：
  (一)本件異議人於前開時、地酒後駕駛前開自小客車，經臺灣高
    雄地方法院檢察署檢察官於96年9 月20日以96年度偵字第24
    491 號為緩起訴處分，緩起訴期間為1 年。並命異議人於收
    受緩起訴處分命令通知書後3 個月內，支付4 萬元予國庫，
    異議人於96年11月29日依該緩起訴條件支付款項，該緩起訴
    處分並於97年12月3 日期滿等情，有交通部公路總局高雄區
    監理所違反道路交通管理事件裁決書及臺灣高等法院被告前
    案紀錄表各乙份在卷足憑，並經本院調閱臺灣高雄地方法院
    檢察署96年度緩字第3797號全卷核閱無訛，此部份之事實，
    洵堪認定。
  (二)按「一行為同時觸犯刑事法律及違反行政法上義務規定者，
    依刑事法律處罰之。但其行為應處以其他種類行政罰或得沒
    入之物而未經法院宣告沒收者，亦得裁處之。前項行為如經
    不起訴處分或為無罪、免訴、不受理、不付審理之裁判確定
    者，得依違反行政法上義務規定裁處之」，行政罰法第26條
    亦有明文。依其立法理由所示：「一行為同時觸犯刑事法律
    及違反行政法上義務規定時，由於刑罰與行政罰同屬對不法
    行為之制裁，而刑罰之懲罰作用較強，故依刑事法律處罰，
    即足資警惕時，實無為一事二罰再處行政罰之必要。且刑事
    法律處罰，由法院依法定程序為之，較符合正當法律程序，
    應予優先適用。但罰鍰以外之沒入或其他種類行政罰，因兼
    具維護公共秩序之作用，為達行政目的，行政機關仍得併與
    裁處」，可知該條立法目的，乃認處罰目的及處罰方式均相
    同時，若依刑事法律處罰，即足資警惕，即無再為行政處罰
    之必要，以免違背「一事不二罰」之原則，且造成民眾過大
    之負擔，但罰鍰以外之沒入或其他種類行政罰，因兼具維護
    公共秩序之作用，為達行政目的，行政機關仍得併予裁處。
  (三)論者雖質疑刑事程序之緩起訴處分，並非終局刑罰之決定，
    命被告支付一定金額，係免予起訴之附加負擔，並非刑罰。
    然刑事訴訟法第253 條之1 所指之緩起訴處分，其中檢察官
    命被告為金錢給付部分，法另明定得為民事強制執行名義，
    受處分人因上開緩起訴處分而剝奪其財產權，該經被告同意
    之金錢給付義務實具有強制性及懲罰性。雖緩起訴處分形式
    上並非如易科罰金係以支付金錢作為自由刑之替代，惟緩起
    訴實為「暫時之不起訴」，易言之，如被告不能履行所附加
    之負擔，檢察官仍應撤銷緩起訴，並依法追訴。如被告履行
    經由緩起訴處分所附條件，即得免遭檢察官啟動聲請簡易判
    決處刑或起訴等程序，依此觀之，顯仍具有替代刑罰之效果
    ，廣義而言，應屬前揭所稱之「實質刑事法律處罰」，而有
    行政罰法第26條第1 項「一事不二罰」規定之適用。又法務
    部95年5 月25日法律字第0950700393號函雖謂：「行政罰法
    第26條第2 項所稱『不起訴處分』包括『緩起訴處分』在內
    」等語。就「緩起訴」處分係使被告免於刑事訴追之結果而
    言，似與「不起訴」處分之效果相同，然刑事訴訟法第253
    條之1 第1 項係於91年2 月8 日增訂，行政罰法則於94年2
    月5 日公布，該制定在後的行政罰法第26條第2 項既僅臚列
    「不起訴處分或無罪、免訴、不受理、不付審理之裁判確定
    者」，排除「一事不二罰」原則之適用，而未將「緩起訴處
    分」一併納入，應係立法者有意排除，而非法律漏洞。且緩
    起訴處分實質上既非不能證明行為人之犯罪事實，如命為支
    付一定金額之負擔，與實質受罰無異，自與上開行政罰法第
    26條第2 項列舉之不起訴處分等情形迥然有別，是仍無從比
    附援引而為相同之處置。如若不然，則刑事被告如經法院循
    審判程序判處罰金或得以易科罰金之拘役或有期徒刑，無論
    受罰情形如何，均得以援用行政法罰第26條第1 項之規定，
    免於處以行政秩序罰之雙重不利益；至於藉由緩起訴處分而
    節省司法資源者，若基於實質懲罰目的使其財產權遭受剝奪
    ，卻仍另須繳納一定金額之行政罰鍰，其結果勢必降低刑事
    被告接受緩起訴處分之意願，而反噬緩起訴處分替代繁複刑
    事審判程序之制度性機能。準此以言，行政罰法第26條第2
    項既未將緩起訴處分列舉其中，本於「例外規定從嚴解釋」
    之法理及前揭說明，自不能將條文中「不起訴處分」之範圍
    ，擴及於性質顯不相同之「緩起訴處分」。據此，道路交通
    管理處罰條例第35條所規定之處罰併有罰緩與吊扣駕照之處
    分，二者分屬行政罰法法理中對於過去違反義務行為處罰之
    秩序罰，及對於預防將來再犯危險之管制罰；而前者對於過
    去義務違反而為秩序罰之目的與刑事制裁所欲達到保護交通
    安全之目的相同，則為達成相同之目的，處以較重之刑事制
    裁為已足，自不得重複處罰。故如緩起訴處分已為被告應履
    行支付一定金錢之命令，而已依懲罰作用較強之刑事法律制
    裁後，即不得再依行政法為相同性質之處罰。是本件檢察官
    就異議人前開酒後駕車之同一事實，既已為緩起訴處分，並
    命異議人向國庫支付4 萬元，已產生實質刑罰之效果，而非
    不起訴處分甚明。是則，本件對於金錢裁罰部分，已依懲罰
    作用較強之刑事法律制裁後，本無再依行政法為相同處罰之
    必要，惟道路交通管理處罰條例第35條第8 項規定：「前項
    （指有酒精濃度超過規定標準而駕駛車輛等情形）汽車駕駛
    人，經裁判確定處以罰金低於本條例第九十二條第三項所訂
    最低罰鍰基準規定者，應依本條例裁決繳納不足最低罰鍰之
    部分」，此一規定法理上係屬行政罰法第26條第1 項之特別
    規定，而如前所論命被告支付一定金額之緩起訴處分，既屬
    行政罰法第26條第1 項之「刑事法律處罰」，且為避免經法
    院裁判確定者，仍得裁決繳納，而經緩起訴確定者，反而不
    得裁決繳納差額之不公平現象，命被告支付一定金額之緩起
    訴處分，亦應有該條之適用，乃屬當然。故本件異議人前開
    酒後駕車之事實，業經檢察官為緩起訴處分，並命異議人支
    付4 萬元予國庫，該緩起訴處分並於97年12月3 日期滿，有
    如前述，則依上開道路交通管理處罰條例第35條第8 項規定
    ，原處分機關就罰鍰部分仍得裁處9,500 元，原處分機關逕
    以受處分人酒精濃度超過規定標準，對其裁處罰鍰49,500元
    ，該處分罰鍰逾9,500 元部分，自有未洽。
五、綜上，原處分機關前開罰鍰之行政裁罰，既有未洽，應由本
    院撤銷原處分中逾越罰鍰9,500 元部分（9,500 元部分仍應
    由異議人繳交），另由本院為異議人不罰之諭知，以資適法
    。至原處分於罰鍰9,500 元以內部分，異議並無理由，應予
    駁回。
六、據上論結，應依道路交通案件處理辦法第19條、第20條前段
    ，裁定如主文。
中    華    民    國    98    年    5     月    15    日
                  交通法庭    法  官  林揚奇
以上正本證明與原本無異。
如不服本裁定，應於收受送達後5日內向本院提出抗告狀。（應
附繕本）
中    華    民    國    98    年    5     月    15    日
                              書記官  何明昌


司法院資訊處製作；財團法人民間司法改革基金會備份。
